【裁判字號】    97,訴,334
【裁判日期】    971121
【裁判案由】    債務人異議之訴
【裁判全文】
臺灣基隆地方法院民事判決               97年度訴字第334號
原      告  甲○○
訴訟代理人  陳緯慶律師
被      告  乙○○
上列當事人間債務人異議之訴等事件，本院於民國97年10月8 日
言詞辯論終結，判決如下：
    主  文
被告不許依本院82年度促字第160號支付命令之執行名義及民國
97年5月30日核發之基院慧97執慎字第6519號債權憑證向法院聲
請強制執行。
原告其餘之訴駁回。
訴訟費用新臺幣貳萬壹仟陸佰玖拾壹元部分由被告負擔。
    事實及理由
一、原告主張略以：
（一）緣訴外人郭文煌於民國81年間向原告商借支票16紙（下稱
      系爭支票），票面總額為新臺幣（下同）2,080,513元，
      並約定訴外人郭文煌應於票載發票日屆至前，將上開金額
      交付原告以供支票付款。訴外人郭文煌乃持系爭支票向被
      告借款，並交付之，是原告與被告素不相識亦未曾謀面。
      詎訴外人郭文煌於系爭支票票載發票日屆至時，並未將上
      開金額交付原告以供支付票款，致銀行以原告存款不足為
      由退票。嗣後，被告遂以系爭支票之票款請求權向本院聲
      請本院核發82年度促字第160號支付命令，並於82年3月20
      日確定在案，故兩造間僅存在票據法律關係，並無借貸關
      係，請求權時效並非15年。
（二）被告為保全債權，於82年4月16日聲請本院民事執行處對
      原告之薪資為強制執行，後因被告與訴外人郭文煌及原告
      等人達成和解，由被告與訴外人郭文煌於82年10月22日簽
      立和解書，和解書第1點約定：由第三人郭登波提供土地
      為被告設定抵押權擔保，俟該筆土地變賣或經徵收時，由
      價金或補償費取償。此係針對借款返還部分之創設約定；
      第3點則約定：於抵押權設定之同時，被告應將原告簽發
      之票據全部退還訴外人郭文煌，並具狀向法院撤回對原告
      之薪資強制執行聲請。此係針對票據返還部分創設約定，
      使當事人所拋棄之權利（即票據之法律關係）消滅。訴外
      人郭文煌依約促請第三人郭登波提供土地予被告完成抵押
      權設定登記後，被告即依約於83年8月20日（後改稱83年
      9月26日）撤回上開對原告之薪資強制執行，但並未返還
      原告所簽發之系爭支票、系爭支付命令及確定證明書。惟
      依本件和解書之約定，被告已拋棄對原告之票據請求權，
      其雖拒不返還，仍無礙本件票據權利之消滅，原告仍得依
      民法代位權及物上請求權請求被告返還。被告明知該票據
      請求權業已消滅，仍於97年5月21日以遺失為由向本院聲
      請補發系爭支付命令之確定證明書，並立即持向法院查報
      原告並無財產，於97年5月30日換得基院慧97年執慎字第
      6519號債權憑證，此已構成訴訟詐欺行為，違反誠信原則
      及權利濫用。
（三）本院97年度執字第9280號強制執行事件（下稱系爭強制執
      行），係以被告對原告之基院慧97年執慎字第6519號債權
      憑證為執行名義，而據以核發該債權憑證之原執行名義為
      本院82年促字第160號支付命令。依被告聲請本院82年度
      促第160號支付命令聲請狀所載「債權人持有債務人甲○
      ○簽發之支票16張詎屆期提示均不獲兌現」，實體法律關
      係乃票據請求權無疑，其消滅時效期間原不滿5年，因確
      定之支付命令而中斷又重新起算之時效期間應為5年。被
      告既於83年8月20日撤回對原告薪資之強制執行，其法律
      效果與自始未聲請相同，本件票據請求權自82年3月20日
      支付命令確定時起算5年，至87年3月20日消滅時效已完成
      。退步言，縱然票據請求權乃自83年8月20日重新起算5年
      ，亦至88年8月20日消滅時效已完成。另本院換發債權憑
      證並未通知原告，致原告無從在執行程序終結前主張權利
      或抗辯，且換發債權憑證係法院之職權，並非可單純以債
      權憑證之換發即直接認定時效已中斷。
（四）因此，依本件和解書約定，被告已拋棄對原告之票據請求
      權（有消滅債權人請求之事由發生），且該票據請求權之
      消滅時效於被告聲請本院97年度執字第9280號強制執行事
      件時已經完成（有妨礙債權人請求之事由發生），可認被
      告取得執行名義（即系爭支付命令及確定證明書）後，有
      消滅或妨礙債權人請求之事由發生，原告自得依強制執行
      法第14條第1項前段提起債務人異議之訴。縱然認定被告
      取得之執行名義（即基院慧97年執慎字第6519號債權憑證
      ）為97年5月30日，債權憑證為強制執行法第4條第1項第6
      款之執行名義，並無與確定判決同一之效力，應認執行名
      義成立前，有消滅或妨礙債權人請求之事由發生，原告亦
      得依照強制執行法第14 條第2項提起債務人異議之訴。
（六）基於前述，並聲明如下：
   1、確認97年度執字第9280號中執行程序之執行名義（即82年
      度促字第160號支付命令及確定證明書）所表示之票據債
      權已消滅。
   2、臺灣基隆地方法院97年度執字第9280號強制執行事件之執
      行程序與命令，應予撤銷。被告不得再執台灣基隆地方法
      院97年執慎字第6519號債權憑證（即執行名義為82年度促
      字第160號支付命令及確定證明書），聲請強制執行。
二、被告則以：
（一）發票人本應負起發票人之責，票據法並有規定見票付現，
      當時由訴外人郭文煌出面拿票向被告換取現金，債務人即
      原告即應負起債務清償責任。
（二）被告依本院82年5月12日基院廷民執勤字第8160號執行命
      令，已對原告執行扣薪償還成立，且已執行15個月（自82
      年5 月22日至83年8月20日），合計200,987元，嗣因被告
      與訴外人郭文煌簽立本件和解書，由訴外人郭文煌提供1
      筆土地為被告設定抵押權，但之後才發現該筆土地先前已
      設定2億元抵押權予雲林縣西螺農會，因此該筆土地並無
      償還債務之價值及效用，且當時和解書之用意只是雙方同
      意暫時先撤回對原告執行扣薪，先前已扣薪20多萬元等待
      以後土地變賣徵收時再來做結算，而非因土地設定抵押就
      代表償還債務，設定抵押是為了擔保被告權利。
（三）況被告與訴外人簽立本件和解書時，雙方也同意：若該筆
      土地無法徵收變賣或無法清償本金時，則此和解書失效、
      土地設定抵押後3年內要徵收變賣，若無法徵收變賣時，
      原告要繼續負起清償債務之責、債務未清償時，所有票據
      屬債權人即原告所有。在此共識之下，被告才簽立暫時和
      解書。且該和解書立約日期為82年10月22日，債務追溯年
      限為15年，至聲請本件強制執行時，尚未超過15年，故應
      維持債權存在並繼續執行。
（四）基於前述，並聲明：駁回原告之訴。
三、按強制執行法第14條第1項規定：「執行名義成立後，如有
    消滅或妨礙債權人請求之事由發生，債務人得於強制執行程
    序終結前，向執行法院對債權人提起異議之訴。如以裁判為
    執行名義時，其為異議原因之事實發生在前訴訟言詞辯論終
    結後者，亦得主張之。」。又按強制執行法第27條所稱之債
    權憑證，係指執行法院發給債權人收執，俟債務人如有財產
    再行執行之憑證而言。債權人於取得債權憑證後，雖可無庸
    繳納執行費用再行聲請強制執行，但該債權憑證之可以再行
    強制執行乃溯源於執行法院核發債權憑證前債權人依強制執
    行法第4條第1項所列各款取得之原執行名義。是對具有既判
    力之執行名義，提起債務人異議之訴，債務人祇須主張消滅
    或妨礙債權人請求之事由，係發生於該具既判力之原執行名
    義成立之後者，即得為之，如以裁判為執行名義時，其為異
    議原因之事實發生在前訴訟言詞辯論終結後者，亦得主張之
    ，初與該事由是否發生在債權憑證成立之後無涉。又消滅時
    效因開始執行行為或聲請強制執行而中斷；時效中斷者，自
    中斷之事由終止時，重行起算，民法第129條第2項第5款及
    第137條第1項固分別定有明文，惟消滅時效完成後，如債權
    人依原執行名義或債權憑證聲請法院再行強制執行時，亦不
    生中斷時效或中斷事由終止重行起算時效之問題，債務人自
    非不得對之提起債務人異議之訴，以排除該執行名義之執行
    （最高法院89年度台上字第1623號裁判要旨參照）。
四、首先，被告聲請本院執行處以97年度執字第9280號執行事件
    對原告強制執行，雖係提出本院民事執行處97年5月30日所
    核發發文字號為基院慧97執慎字第6519號債權憑證為據，然
    依據前揭最高法院裁判要旨，債權憑證乃執行法院發給債權
    人收執，俟債務人如有財產再行執行之憑證，然該債權憑證
    之可以再行強制執行乃溯源於執行法院核發債權憑證前債權
    人依強制執之執行名義，且本院上揭債權憑證亦載明執行名
    義係本院82年度促字第160號支付命令及其確定證明書，因
    此本院97年度執字第9280號強制執行事件之執行名義乃為本
    院82年度促字第160號支付命令及其確定證明書，並非債權
    憑證，合先敘明。
五、經查，被告所憑聲請本院97年度執字第9280號強制執行之執
    行名義即本院82年度促字第160號支付命令及其確定證明書
    ，請求權基礎乃為票款請求權，此有本院調閱上揭支付命令
    案卷，被告聲請狀載依據原告簽發16張支票借期未獲付款提
    出核發支付命令之聲請等語可稽，首堪認定。
六、而按對支票發票人之權利，自發票日起算，1年間不行使，
    因時效而消滅；又時效中斷者，自中斷之事由終止時，重行
    起算；經確定判決或其他與確定判決有同一效力之執行名義
    所確定之請求權，其原有消滅時效期間不滿5年者，因中斷
    而重行起算之時效期間為5年；且時效完成後，債務人得拒
    絕給付，票據法第22條第1項後段、民法第137條第1項、第3
    項及第144條第1項分別定有明文。因此被告以對原告之支票
    票款請求權提出支付命令確定，依上揭法條規定其時效延長
    為5年。是本院82年度促字第160號支付命令係於82年2月24
    日送達予原告，經20日後（即82年3月17日）因原告未聲明
    異議而確定，被告乃於82年4月16日（自系爭支付命令確定
    時起5年內）持系爭支付命令及其確定證明書向本院聲請執
    行原告薪資，並已實際執行達15個月，合計200,987元在案
    ，嗣被告雖於83年9月26日具狀稱撤回該強制執行，然而實
    際上，被告真意乃為終止執行行為之續行，此可從被告並未
    退還已受領之之薪資，及執行法院亦未撤銷所發之換價命令
    ，而要求被告將受領之薪資歸還，故以被告實際上乃為聲請
    終止強制執行，故依據民法第137條第1項規定，應自被告終
    止強制執行之日起即83年9月26日，重新起算5年，至88年9
    月25日始生消滅時效完成之效果。而被告遲至97年4月29日
    始憑系爭支付命令及其確定證明書聲請強制執行，於97年5
    月30日換得債權憑證，惟此時被告之系爭票款請求權消滅時
    效業已完成，依據上揭最高法院裁判要旨，不生時效中斷並
    重行起算之問題，被告持該債權憑證聲請本件執行事件，原
    告自得於執行程序終結前，起訴主張時效抗辯。從而，原告
    主張被告之系爭票據債權已因消滅時效完成，於執行名義成
    立後，有妨礙債權人請求之消滅時效事由發生，依強制執行
    法第14條第1項規定，提出異議之訴顯有理由，爰判決如主
    文第一項所示。
七、又債務人異議之訴，係以排除執行名義之執行力為目的，與
    第三人異議之訴，係第三人就執行標的物，有足以排除強制
    執行之權利不同，故本院僅能就執行名義執行力之排除為主
    文之宣示。雖被告現係提出主文第1項宣示排除執行力之執
    行名義向本院民事執行處聲請97年度執字第9280號強制執行
    程序，然被告是否另有其他執行行名義可以補正尚未可知，
    本院不得逕予撤銷97年度執字第9280號執行事件之執行程序
    ，仍應由執行法院另行依法處理。是以原告聲明應撤銷本院
    民事執行處97年度執字第9280號執行事件之執行程序顯無理
    由，應予駁回。
八、至於原告另主張本院82年度促字第160號支付命令成立後，
    因被告與訴外人郭文煌於82年10月22日簽立和解書，於該和
    解書中約定，待抵押權設定登記完成同時，被告應將原告所
    開立之支票返還第三人郭文煌，依據上揭約定被告已拋棄對
    原告之票款請求權，雖被告並未依約返還支票，仍使其票據
    請求權消滅云云。經查，上揭和解書乃成立於被告與訴外人
    郭文煌之間，其第三點約定「甲方（即被告）應於抵押權設
    定登記完成之同時，將乙方（即訴外人郭文煌）前所交付持
    有之甲○○（即原告）等人簽發之票據... 全部退還乙方（
    即訴外人郭文煌），並具狀向法院撤回對甲○○（即原告）
    之薪資強制執行之聲請」一節，有原證三所附和解書在卷可
    稽，惟觀其內容，該契約僅表示於訴外人郭文煌提供土地為
    被告設定抵押權完成登記時，課與被告將原告所簽發之系爭
    支票全部退還予訴外人郭文煌之義務，並無任何使被告當然
    拋棄系爭票據債權之文字，且在被告未喪失對系爭支票之占
    有前，尚無從認定被告已拋棄其對原告之系爭票據債權，則
    縱然原告得依據本件和解書代位向被告請求履行上開和解書
    約定，亦不得超越該和解書之契約文字，遽認被告已拋棄系
    爭支票之票據權利。是原告主張本件和解書第3點係針對票
    據返還部分創設約定，有使被告所拋棄之票據權利消滅等語
    ，依前開判例意旨，並不足採。
九、末按請求權之消滅時效完成後，依民法第144條第1項規定，
    債務人得拒絕給付，固係採抗辯權發生主義，債務人僅因而
    取得拒絕給付之抗辯權，並非使請求權當然消滅，則原告以
    系爭支票之票款請求權業因消滅時效完成為由，請求確認本
    件支付命令所表彰之系爭票據債權不存在，亦不足取。
十、因此原告請求確認本件強制執行事件中之基院慧97年執慎字
    第6519號債權憑證（原執行名義為系爭支付命令及其確定證
    明書）所表彰之票據債權不存在，並無理由，應予駁回。
十一、據上論結，本件原告之訴為一部有理由、一部無理由，依
      民事訴訟法第79條，判決如主文。
中    華    民    國    97    年    11    月    21    日
                  民事庭法  官  王翠芬
以上正本係照原本作成。
對於本件判決如有不服，應於收受送達後20日內向本院提出上訴
書狀，敘述上訴之理由，上訴於臺灣高等法院，並按他造當事人
之人數附具繕本。
中    華    民    國    97    年    11    月    21    日
                        書記官  林建清


司法院資訊處製作；財團法人民間司法改革基金會備份。
